臺灣彰化地方法院民事判決　　　　　　　　　　　　　九十二年度家訴字第四二號
　　原　　　告　丙○○
　　訴訟代理人　戊　○律師
　　被　　　告　乙○○
右當事人間確認繼承權不存在事件，經本院於民國九十四年一月十二日言詞辯論終結
，判決如左：
    主      文
確認被告對被繼承人廖慶和之繼承權不存在。
訴訟費用由被告負擔。
    事      實
一、被告未於言詞辯論期日到場，核無民事訴訟法第三百八十六條所列各款情形，爰
    依原告之聲請，由其一造辯論而為判決。
二、原告主張：
  （一）查原告係廖慶和之母，廖慶和於民國（下同）九十二年八月九日死亡，伊並
        無直系血親卑親屬。依民法第一千一百三十八條之規定，原告係廖慶和之法
        定繼承人，對本件法律關係之存否，有即受確認判決之法律上利益，合先說
        明。
  （二）按法律行為有背於公共秩序或善良風俗者無效；婚姻關係以夫妻之共同生活
        為目的。因之，結婚必須男女雙方具有結婚之合意，尤須經過一定之婚姻儀
        式，方能認為合法成立，否則縱已同居，法律上仍不發生婚姻效力（十八年
        上字第二０七二號判例參照）。民法第九百九十七條規定所謂因被詐欺而結
        婚者，係指當事人之一方，為達與他方結婚之目的，隱瞞其身體健康或品德
        上某種缺陷，或身分地位上某種條件之不備，以詐術使他方誤信自己無此缺
        陷或有此條件而與之結婚者而言。若初無與他方營夫妻共同生活之意思，為
        遂行其他之目的，偽裝與他方結婚者，在外國立法例，皆以之為無效之原因
        （參見德國婚姻法第十九條第一項、瑞士民法第二編第二分編第一百二十條
        第四款、日本民法第七百四十二條第一款、韓國民法第八百十五條第一款）
        ，我民法就此雖無明文規定，但按諸「無合意無婚姻」之法理，亦應為同一
        之解釋（司法院司法業務研究會第三期研討結論）。
  （三）原告之次子廖慶和於八十一年十一月間，經訴外人印尼籍女子廖細鳳介紹（
        廖細鳳嫁與彰化縣二林鎮廣興里溝頭巷二六號林闊為妻，於介紹本件婚姻後
        ，與被告乙○○雙雙失蹤，未再返回台灣），以新台幣（下同）二十八萬元
        之價格，在印尼被騙娶乙○○為妻，雙方於同年十一月十四日在印尼板枝里
        （ＰＥＭＡＮＧＫＡＴ）民事註冊局辦理結婚登記。當時約定結婚登記後隨
        即相偕返台定居，詎被告於收受廖慶和現金後，即與廖細鳳雙雙失蹤，原告
        遍尋無著，不得已於同年十二月五日單獨搭機返回台灣，至廖慶和九十二年
        死亡時（超過十年）未曾再與廖慶和連絡，亦未來台與廖慶和同居，連介紹
        人廖細鳳同樣亦未返台。足見本件婚姻形同買賣，被告係以騙取聘禮為目的
        ，亦即伊並無與廖慶和結婚之真意，且亦未曾來台與廖慶和同居共同生活過
        。
　（四）綜上所述，被告與廖慶和之結婚，係出於買賣，違反公秩良俗，其目的在騙
　　　　取聘金，並無與廖慶和結婚共同生活之意思。依上開說明，伊二人間之婚姻
        依法應屬無效，今廖慶和已經死亡，被告對廖慶和之遺產並無繼承權等語，
        並聲明：如主文所示。
  （五）證據：提出原告戶籍謄本、戶口名簿影本、被告之護照及結婚證書影本、被
        繼承人廖慶和入出境紀錄影本、內政部警政署入出境管理局函影本為證，並
        聲請訊問證人丁○○、甲○○。
三、被告未於言詞辯論期日到場，亦未提出書狀作何聲明或陳述。
四、得心證之理由：
　　（一）被告經合法通知，未於言詞辯論期日到場，核無民事訴訟法第三百八十六
          條各款所列情形，爰依原告之聲請，由其一造辯論而為判決。
    （二）本件原告主張其係廖慶和之母，廖慶和已於民國（下同）九十二年八月九
          日死亡，而無直系血親卑親屬，原告乃廖慶和之法定繼承人一情，據原告
          提出戶籍謄本父母欄及記事欄載明可證，自堪認為真。次查，原告主張廖
          慶和於八十一年十一月間，經由訴外人廖細鳳介紹，以二十八萬元之價格
          ，在印尼娶乙○○為妻，雙方於同年十一月十四日在印尼板枝里（ＰＥＭ
          ＡＮＧＫＡＴ）民事註冊局辦理結婚登記，並約定一同搭機回台同住，且
          被告於收受廖慶和現金後，即與廖細鳳雙雙失蹤，遍尋無著，廖慶和遂於
          同年十二月五日單獨搭機返回台灣，迄至廖慶和九十二年死亡為止，從未
          與廖慶和連絡，亦未來台與廖慶和同居，又介紹人廖細鳳也迄未返台，從
          而本件婚姻，被告主觀上無與廖慶和結婚之真意。又廖慶和與被告結婚並
          未舉行公開儀式一節，業據原告指陳在卷，且經證人即被繼承人廖慶和住
          所地之村長甲○○到庭具結證述：「我從八十三年當村長開始，從未看到
          廖慶和有帶太太回家過。我也不知道他有結婚，直到他死亡後，檢察官驗
          屍的時候，（家屬）拿出他的身分證才知道他有娶外籍新娘等語；證人即
          被繼承人廖慶和之鄰居丁○○到庭具結證述：「（問：被告與廖慶和結婚
          之後是否來台生活？）答：從來沒有。我是廖慶和的鄰居，我在八十一年
          當時有聽說廖慶和要去印尼娶老婆，有一天早上在路上遇到廖慶和，他說
          要去印尼娶太太，他說是一個二林的印尼新娘廖細鳳介紹的。後來廖細鳳
          帶廖慶和去印尼，去了一個多月才回來。後來我看到廖慶和回來也沒有帶
          老婆回來，也沒有聽說為了什麼原因等語，有本院言詞辯論筆錄在卷可稽
          ，並有原告提出之戶口名簿影本、被告之護照及結婚證書影本、被繼承人
          廖慶和入出境紀錄影本、內政部警政署入出境管理局函影本在卷可參。而
          被告受合法通知後，未到場抗辯，亦未提任何書面之陳述或否認，自堪信
          原告主張為真實。
三、按結婚成立之要件依各該當事人之本國法，但結婚之方式依當事人一方之本國法
    或依舉行地法者，亦為有效。婚姻之效力，依夫之本國法。涉外民事法律適用法
    第十一條第一項、第十二條前段定有明文。查被繼承人與被告各係本國籍與印尼
    籍，彼等二人之婚姻法律關係，其婚姻成立要件，各依本國法及印尼婚姻法，而
    婚姻之效力，則適用本國法，合先說明。次按，結婚必須男女雙方具有結婚之合
    意，尤須經過一定婚姻儀式，方能認為合法成立，否則縱已同居，法律上仍不發
    生婚姻效力，最高法院十八年上字第二０七二號著有判例。換言之，婚姻契約，
    固係屬於身分上之契約關係，仍依契約自由原則，需雙方有欲互為一方配偶並共
    組家庭而締結婚姻之意思合致，如有一方或雙方並無此欲意者，該婚姻契約自無
    成立之餘地，此觀民法第一百五十三條規定甚明。查雖被告與廖慶和為結婚登記
    ，然至廖慶和死亡之時，迄未未來台探親、同居或處理後事，衡諸通常人之常情
    ，難認被告確有與廖慶和共締婚姻合組家庭之真意，則其等婚姻自始不成立，當
    不發生婚姻效力，故原告前揭主張，核與前開規定尚無不合，且原告為被繼承人
    之合法繼承人，自有即受確認判決之法律上利益，其訴請確認被告喪失被繼承人
    高陽東之繼承權，洵屬正當，應予准許。
四、據上論結，本件原告之訴為有理由，依民事訴訟法第三百八十五條第一項前段、
    第七十八條，判決如主文。
五、訴訟費用負擔之依據：民事訴訟法第七十八條。
中　　　華　　　民　　　國　　九十四　　年　　一　　　　月　　二十六　　日
                          台灣彰化地方法院家事法庭
　　　　　　　　　　　　　　　　　　　　　法　　官　　張德寬
右為正本係照原本作成。
如對本判決上訴，應於判決送達後二十日內向本院提出上訴狀。
中　　　華　　　民　　　國　　九十四　　年　　　　　　月　　 　　 日
     理　　　由
中　　　華　　　民　　　國　　九十四　　年　　　一　　　月　　 二十　　 日
                                  臺灣彰化地方法院家事法庭
~B法　　　官　張德寬
右為正本係照原本作成
如對本判決上訴應於判決送達後廿日向本院提出上訴狀
中　　　華　　　民　　　國　　九十四　　年　　　一　　　月　　 二十　　 日
~B法院書記官　范鳳月
